臺灣高等法院臺中分院刑事判決
111年度金上訴字第1088號
上  訴  人  
即  被  告  張政琪
上列上訴人因加重詐欺等案件，不服臺灣彰化地方法院111年度
訴緝字第1號，中華民國111年1月28日第一審判決（起訴案號：
臺灣彰化地方檢察署110年度偵字第7715號），提起上訴，本院
判決如下：
    主  文
原判決關於附表編號2、3部分及諭知沒收部分，暨定應執行刑部
分均撤銷。
張政琪犯如附表編號2、3所示之罪，處如各該編號本院主文欄所
示之刑。
其他上訴駁回。
第二項撤銷改判所處之刑與上訴駁回部分所處之刑，應執行有期
徒刑壹年貳月。
    事  實
一、張政琪於民國109年4月間某日，基於參與犯罪組織之犯意，
    加入「小P」所屬之詐欺集團，而該集團係3人以上、以實施
    詐術為手段，所組成具有持續性及牟利性之結構性組織，張
    政琪擔任「車手」，負責持詐欺集團交付之人頭帳戶金融卡
    前往取款，再將領取之款項轉交上手（參與犯罪組織部分，
    不另為不受理之諭知）。
二、張政琪、劉翰陽及所屬詐欺集團其他成員，共同意圖為自己
    不法之所有，基於三人以上共同詐欺取財、三人以上共同以
    網際網路詐欺取財及洗錢之犯意聯絡，於附表各編號所示之
    時間，以附表各編號所示之方式，向簡○○、羅○○及林○○行騙
    ，因而使簡○○等陷於錯誤，將附表各編號所示之金額，匯入
    附表各編號所示之人頭帳戶內。詐欺集團不詳成員，先指示
    劉翰陽將人頭帳戶提款卡交給張政琪，再由張政琪前往領款
    ，並將取得款項交給劉翰陽，劉翰陽再將取得之款項轉交給
    詐欺集團不詳成員，因而成功掩飾、隱匿詐欺不法所得之去
    向。
三、案經簡○○、羅○○、林○○訴由彰化縣警察局移送臺灣彰化地方
    檢察署偵查起訴。　　
    理  由
甲、證據能力部分：本院以下所引用之供述及非供述證據，均與
    本件事實具有自然關聯性，又未據被告或檢察官爭執其證據
    能力，復查無事證足認有違背法定程序或經偽造、變造所取
    得等證據排除之情事，且經本院依刑事訴訟法第164條、第1
    65條踐行調查程序，均堪認有證據能力。
乙、得心證之理由：　　
一、前揭犯罪事實，業經上訴人即被告張政琪於偵查、原審及本
    院審理時坦承在案，且經證人劉翰陽、證人即附表所示之被
    害人於警詢、偵查中證述明確，復有便利商店與路口監視器
    翻拍照片、查獲照片、如附表所示人頭帳戶之所有人資料及
    交易明細表在卷可以證明，足見被告前揭任意性之自白與事
    實相符。從而，本案事證明確，應依法論科。
二、論罪科刑：
  ㈠核被告如附表編號1、3部分，係犯洗錢防制法第14條第1項之
    洗錢罪及刑法第339條之4第1項第2款之三人以上共同詐欺取
    財罪。如附表編號2部分，係犯洗錢防制法第14條第1項之洗
    錢罪及刑法第339條之4第1項第2、3款之三人以上共同以網
    際網路詐欺取財罪。公訴意旨認附表編號2部分係犯刑法第3
    39條之4第1項第2款之三人以上共同詐欺取財罪，尚有未洽
    ，應予更正。
  ㈡被告就上開犯行，與劉翰陽、「小P」及其他詐欺集團成員有
    犯意聯絡與行為分擔，為共同正犯。　　
  ㈢對於單一被害人而言，被告雖有多次提領行為，但被告是基
    於單一詐欺取財之主觀犯意，於緊密之時間、地點提領詐騙
    所得，侵害同一財產法益，應屬接續犯之一罪。
　㈣被告就單一被害人部分，分別以一行為同時觸犯上開罪名，
    為想像競合犯，應從一重之加重詐欺罪處斷。
　㈤被告所犯上開三罪，犯意各別、行為互異，應分論併罰之。
  ㈥被告就上開洗錢犯行，已於法院審理時自白在案，應依洗錢
    防制法第16條第2項減輕其刑（雖然此部分之犯行為想像競
    合犯，應從一重論以加重詐欺取財罪，但想像競合犯本質為
    數罪，在決定處斷刑時，仍應考慮輕罪之加重、減輕其刑之
    規定，如此才能比較何者為較重之刑，且決定輕罪封鎖效果
    之量刑下限，併在量刑予以充分審酌）。
丙、本院之判斷：
　㈠上訴駁回部分：原審以被告所犯如即附表編號1部分犯罪事證
    明確，並以行為人之責任為基礎，審酌被告正值盛年，本應
    依靠自己的努力獲取合法財富，卻不思以合法手段賺取財富
    ，竟加入詐欺集團，擔任「車手」之角色，謀求不法利益，
    犯罪動機實屬可議，其擔任車手提領詐欺款項，並將領得款
    項轉交給劉翰陽，進而掩飾、隱匿犯罪所得，造成後續追查
    困難，亦使詐欺集團得以確保不法利得，犯罪情節非輕，另
    考量被告並非集團內最主要的核心角色，實屬較為底層之參
    與者，而本案被害人遭詐騙之金額非少，且被告未能與附表
    編號1部分被害人達成和解，難認其於犯罪後積極彌補損害
    ，並審酌其於原審供承之家庭經濟狀況、教育程度等一切情
    狀，量處如附表編號1所示之刑，認事用法核無違誤，被告
    此部分上訴意旨請求從輕並無理由，應予駁回。
　㈡撤銷部分：原審以被告所犯如即附表編號2、3部分犯罪事證
    明確，予以論罪科刑，固非無見，然查本案詐欺集團就附表
    編號2部分係利用網際網路之通訊軟體FACEBOOK、LINE行騙
    ，核犯刑法第339條之4第1項第2、3款之三人以上共同以網
    際網路詐欺取財罪。原審就此認被告係犯刑法第339條之4第
    1項第2款之三人以上共同詐欺取財罪，尚有未洽；又被告就
    附表編號2、3部分已與被害人達成和解，賠償部分損失，有
    和解書在卷可參，原審未及審酌被告此犯後態度，亦有微瑕
    ；再者，被告於本院否認已收到報酬新臺幣2,000元，本案
    亦無何具體明確事證證明被告已收到金錢報酬，原審就此諭
    知沒收，亦非妥適，而原審判決既有上述瑕疵，即屬無可維
    持，應由本院就此等部分及已失所附麗之定應執行刑部分均
    撤銷改判，本院審酌上揭㈠所述科刑事項等，就附表編號2、
    3部分分別量處如主文第二項之刑示懲。
　㈢又本院審酌被告犯罪罪數、刑期加總及各罪侵害法益之異同
    ，對法益侵害之加重效益、時間及空間之密接程度，行為人
    之人格與復歸社會之可能性等一切情狀，就被告所犯各罪定
    應執行刑如主文第四項所示。
丁、關於沒收：
　㈠犯罪工具：上開人頭帳戶之提領工具，並未扣案，本院考量
    此些帳戶業經凍結，無法繼續使用，不再具有充作人頭帳戶
    使用之危害性，已無預防再犯之必要，而此等提領工具僅為
    帳戶使用之表徵，本身價值低廉，基於比例原則之考量，爰
    不予宣告沒收、追徵。
  ㈡洗錢標的沒收：
  ⒈按犯洗錢防制法第14條之罪，其所移轉、變更、掩飾、隱匿
    、收受、取得、持有、使用之財物或財產上利益，沒收之，
    同法第18條第1項前段定有明文。此一新增條文，擴大沒收
    的範圍，除了犯罪工具、犯罪所得的沒收外，亦兼及「被洗
    的錢」，以符合國際規範（可參考立法理由：修正第1項如
    下：㈠FATF40項建議之第4項建議：各國應立法允許沒收洗錢
    犯罪行為人洗錢行為標的之財產）。
  ⒉但依刑法第11條規定：「本法總則於其他法律有刑罰、保安
    處分或沒收之規定者，亦適用之。但其他法律有特別規定者
    ，不在此限。」上開洗錢標的沒收的規定，雖然屬於特別法
    ，應該優先於刑法的適用，但關於被害人優先（刑法第38條
    之1第5項）、過苛條款（刑法第38條之2第3項），洗錢防制
    法沒有特別排除之明文，依據刑法第11條之規定，自得加以
    適用。
　⒊本案洗錢標的並未扣案，本院考量被告並非詐騙集團核心人
    物，所提領款項隨即全數交給同案被告劉翰陽，再轉交給上
    游成員，若沒收洗錢標的，應屬過苛，經裁量後，依據刑法
    第38條之2第2項之規定，應不予宣告。
戊、不另為不受理諭知部分：
　㈠公訴意旨認被告上開如附表編號1所為，另涉犯組織犯罪防制
    條例第3條第1項後段之參與犯罪組織罪嫌。
　㈡按「案件有下列情形之一者，應諭知不受理之判決：一、起
    訴之程序違背規定者。…」，刑事訴訟法第303條定有明文。
  ㈢以本案而言，被告參與同一詐欺集團所為之其他加重詐欺、
    洗錢犯行，早在本案繫屬之前，業經臺灣雲林地方檢察署檢
    察官提出公訴，起訴法條包含參與犯罪組織罪，經臺灣雲林
    地方法院109年度訴字第849號繫屬在先（因被告通緝，嗣改
    分該院110年度訴緝字第31號），於本案宣判之前，尚未確
    定，被告參與犯罪組織部分既已經起訴並繫屬他法院，本案
    再起訴被告參與同一犯罪組織犯行，當屬重複起訴，起訴程
    序違背規定，原應諭知公訴不受理，惟因公訴意旨認此部分
    與前揭論罪科刑之部分有想像競合犯之裁判上一罪關係，本
    審判不可分原則，爰不另為不受理之諭知。
據上論斷，應依刑事訴訟法第368條、第369條第1項前段、第364
條、第299條第1項前段，洗錢防制法第14條第1項、第16條第2項
，刑法第11條、第339條之4第1項第2、3款、第55條、第51條第5
款、第38條之2第2項，判決如主文。
本案經檢察官蕭有宏提起公訴，檢察官林蓉蓉到庭執行職務。
中　　華　　民　　國　　111 　年　　7 　　月　　13　　日
            刑事第九庭　  審判長法　官　紀  文  勝
                                法　官　賴  妙  雲
                                法　官　姚　勳　昌
以上正本證明與原本無異。              
如不服本判決應於收受送達後二十日內向本院提出上訴書狀，其
未敘述上訴理由者，並得於提起上訴後二十日內向本院補提理由
書狀（均須按他造當事人之人數附繕本）「切勿逕送上級法院」
。因疫情而遲誤不變期間，得向法院聲請回復原狀。
告訴人或被害人如不服判決，應備理由具狀向檢察官請求上訴，
上訴期間之計算，以檢察官收受判決正本之日起算。  
                                書記官  溫  尹  明
　　　　　　　　　　　　　　　　
中　　華　　民　　國　　111 　年　　7 　　月　　13　　日

附錄論罪科刑法條全文：
洗錢防制法第2條
本法所稱洗錢，指下列行為：
一、意圖掩飾或隱匿特定犯罪所得來源，或使他人逃避刑事追訴
    ，而移轉或變更特定犯罪所得。
二、掩飾或隱匿特定犯罪所得之本質、來源、去向、所在、所有
    權、處分權或其他權益者。
三、收受、持有或使用他人之特定犯罪所得。
　　
洗錢防制法第14條
有第二條各款所列洗錢行為者，處7年以下有期徒刑，併科新臺
幣5百萬元以下罰金。
前項之未遂犯罰之。
前二項情形，不得科以超過其特定犯罪所定最重本刑之刑。

中華民國刑法第339條之4第1項
犯第339條詐欺罪而有下列情形之一者，處1年以上7年以下有期
徒刑，得併科1百萬元以下罰金：
一、冒用政府機關或公務員名義犯之。
二、三人以上共同犯之。
三、以廣播電視、電子通訊、網際網路或其他媒體等傳播工具，
    對公眾散布而犯之。


附表：
編號 詐騙過程 提款過程           原審主文                  本院主文 1 （被害人簡○○） 詐欺集團成員於109年4月6日上午10時50分許，撥打電話給簡○○，佯稱係其舅舅，需借款孔急，致簡○○陷於錯誤，依指示於同日上午11時8分許，匯款5萬元，至汪○○中華郵政帳號0000000-0000000號帳戶內（下稱系爭帳戶）。 ⒈張政琪於109年4月6日中午12時14分許至15分許，在位於彰化縣○○市○○路00號全聯彰化○○門市，持系爭帳戶之金融卡，接續提領4萬元（不含手續費10元）。 ⒉張政琪於109年4月6日中午12時31分許至32分許，在位於彰化縣○○市○○路000號全聯彰化○○門市，持系爭帳戶之金融卡，接續提領2萬3,000元（不含手續費10元）。 張政琪犯三人以上共同詐欺取財罪，處有期徒刑一年一月。  上訴駁回。 2 （被害人羅○○） 詐騙集團成員於109年4月1日下午1時50分許，以FACEBOOK、LINE與羅○○聯繫，佯稱出售IPHONE行動電話，致羅○○陷於錯誤，依指示於同年4月6日上午11時9分許，匯款1萬3,000元，至系爭帳戶內。  張政琪犯三人以上共同詐欺取財罪，處有期徒刑一年一月。  原判決撤銷。 張政琪犯三人以上共同以網際網路詐欺取財罪，處有期徒刑一年。 3 （被害人林○○） 詐騙集團成員於109年4月6日上午10時21分許，撥打電話給林○○，佯稱係友人，需借款孔急，致林○○陷於錯誤，依指示於同日下午3時20分許，匯款6萬7,000元，至系爭帳戶內。 張政琪於109年4月6日下午4時7分許，在不詳地點，持系爭帳戶之金融卡，提款6萬元，又於同日下午5時37分，在彰化縣○○市○○路000號之中華郵政彰化○○郵局，持上開金融卡，提領1萬4,000元。 張政琪犯三人以上共同詐欺取財罪，處有期徒刑一年一月。 原判決撤銷。 張政琪犯三人以上共同詐欺取財罪，處有期徒刑一年。